【裁判字號】    88,上更(一),488
【裁判日期】    891212
【裁判案由】    所有權移轉登記
【裁判全文】
臺灣高等法院民事判決  八十八年度上更(一)字第四八八號
    上  訴  人  乙○○
    訴訟代理人  詹益煥律師
    被  上訴人  甲○○      住台北縣林口鄉○○路五０四巷五六號
    訴訟代理人  王如玄律師
                謝幸伶律師
右當事人間請求所有權移轉登記事件，上訴人對於中華民國八十六年一月十二日臺灣
板橋地方法院八十六年度重訴字第二五二號第一審判決提起上訴，經最高法院第一次
發回更審，本院判決如左：
      主      文
原判決關於駁回上訴人後開第二項之訴部分廢棄。
被上訴人應將座落苗栗縣三義鄉○○段五二四、六六五、六七一、六七二、六七三、
六七四、六七五、六七六號土地，應有部分各0000000分之二九四三四五，移
轉登記予上訴人。
第一、二審及發回前第三審訴訟費用由被上訴人負擔。
      事      實
甲、上訴人方面：
一、聲明：
  (一)原判決關於駁回上訴人後開第二項之訴部分廢棄。
  (二)被上訴人應將坐落苗栗縣三義鄉○○段五二四、六六五、六七一、六七二、六七
    三、六七四、六七五、六七六號土地  (以下併簡稱系爭八筆土地)，應有部分各
    0000000分之二九四三四五，移轉登記予上訴人。
二、陳述：除與原判決書記載相同者外，補稱略以：
  (一)上訴人係按上訴人提供土地合建房屋之比例即百分之二二．五請求被上訴人移轉
     系爭八筆土地應有部分各0000000分之二九四三四五。
  (二)兩造於七十九年三月二十六日簽訂之協議書第一條記載「乙方（按指上訴人）提
    供之土地係用甲○○（按指被上訴人即甲方）之名義登記的四八三之二八、四八
    三之三０土地，該土地原係建築完成，乙方應得之土地，應過戶給乙方」，被上
    訴人有移轉上開土地予上訴人之義務。
  (三)按信託人得隨時終止信託關係，上訴人已委託律師發八十年十月十五日函表示終
    止信託關係，被上訴人已收受該函，兩造已終止信託關係。
乙、被上訴人方面：
一、聲明：上訴駁回。
二、陳述：與原判決書記載相同。
      理      由
一、上訴人主張：上訴人與訴外人即被上訴人之父王清標於六十九年間共同出資買受
    坐落苗栗縣三義鄉○○段四八三號等多筆土地面積共數甲 (詳如原審卷第四一頁
    )，均信託以被上訴人為所有權人名義登記。嗣上訴人與王清標於七十二年間協
    議將上開土地分為屬上訴人之三義股及屬王清標之台北股二部分，各自經營，均
    仍信託以被上訴人為所有權人名義登記。至七十四年間，其二人再確認三叉段四
    八三之二八、四八三之三○號土地共三千六百九十八平方公尺歸屬上訴人之三義
    股。茲兩造為提供上開土地與訴外人國鉅公司合建房屋，於七十九年三月二十六
    日簽訂協議書，除約定應如何提供土地及按比例分配房屋外，並約定屬上訴人三
    義股之上開三叉段四八三之二八、四八三之三○號土地為建築餘地，被上訴人應
    移轉登記予上訴人。詎被上訴人嗣後未徵得上訴人之同意，不與國鉅公司合建房
    屋，而改變另與訴外人吳源坤、楊正雄合建房屋，上訴人乃委託律師致函被上訴
    人，向被上訴人為終止信託之意思表示，請求返還土地。又上開三叉段四八三之
    二八、四八三之三○號土地經與被上訴人所有四八三號土地等合併分割，變更地
    號，其中系爭坐落苗栗縣三義鄉○○段五二四、六六五、六七一、六七二、六七
    三、六七四、六七五、六七六號等八筆土地上並未興建房屋，依上開協議書約定
    ，被上訴人應移轉予上訴人。爰依兩造協議書及終止信託關係後之所有物返還請
    求權，求為命被上訴人將系爭八筆土地上訴人提供土地合建房屋之比例即百分之
    二二點五，請求被上訴人移轉系爭八筆土地應有部分各0000000分之二九
    四三四五移轉登記予上訴人之判決（上訴人原起訴請求被上訴人將系爭八筆土地
    應有部分各一五九四四分之一三○八二移轉登記予上訴人，原審為上訴人全部敗
    訴之判決，上訴人僅就應有部分各0000000分之二九四三四五部分提起上
    訴，其餘部分未聲明不服）。
二、被上訴人則以上訴人前與王清標共同出資購買上開三叉段四八三號等多筆土地，
    共同信託以被上訴人為所有權人名義登記。嗣上訴人與王清標將上開土地分割為
    屬上訴人之三義股及屬王清標之台北股，但仍均就各自分得部分信託以被上訴人
    為所有權人名義登記。嗣又協議將上開已分割之土地合併，共同提供該合併後之
    土地與國鉅公司楊正雄、彭德能合建房屋出售。上訴人與王清標既為上開合併後
    土地之共有人，共同與被上訴人存在信託關係，上訴人自不得單獨向被上訴人為
    終止信託之意思表示，請求返還上開土地。且依兩造於七十九年三月二十六日簽
    訂之協議書，有關被上訴人應移轉上訴人土地之記載，係陳述過去之事實及約定
    ，上訴人不得依該協議書向被上訴人請求移轉土地。又上訴人同意與王清標共同
    提供上開土地與國鉅公司合建房屋，並依上開協議書所定比例受分配合建保證金
    及出售房地價款，自不得再請求返還土地等語置辯。
三、查上訴人與王清標共同出資買受坐落苗栗縣三義鄉○○段四八三號等多筆土地，
    均信託以被上訴人為所有權人名義登記。嗣上訴人與王清標協議將上開土地分為
    屬上訴人之三義股，及屬王清標之台北股部分，仍均以被上訴人為所有權人名義
    登記等事實，為兩造所不爭執，並有土地登記簿謄本在卷可稽，堪信為真實。
四、上訴人主張其與被上訴人分別提供上開三義股及台北股之土地與國鉅公司合建房
    屋，兩造並於七十九年三月二十六日協議其中屬上訴人三義股之三叉段四八三之
    二八、四八三之三○號土地係建築餘地，被上訴人應移轉登記予上訴人。且上訴
    人已向被上訴人為終止信託之意思表示，被上訴人應將上開二筆土地移轉登記予
    上訴人等語。被上訴人對於兩造有簽訂上開協議書之事不爭執，惟辯稱上開協議
    書中有關被上訴人應移轉上訴人土地之記載，係陳述過去之事實及約定，上訴人
    不得依該協議書向被上訴人請求移轉土地。且上訴人與王清標於將共同出資購買
    之多筆土地分割為屬上訴人之三義股及屬王清標之台北股後，為與國鉅公司合建
    房屋，又協議將上開已分割之土地合併，則上訴人與王清標為上開合併後土地之
    共有人，共同與被上訴人存在信託關係，上訴人不得單獨向被上訴人為終止信託
    之意思表示云云。查兩造於七十九年三月二十六日簽訂協議書，有協議書在卷可
    稽(原審卷第五十頁)。依該協議書第一條約定：「乙方（即上訴人）提供之土地
    係用甲○○之名義登記土地坐落三義三叉段四八三之二八、四八三之三○土地面
    積三六九八平方公尺，該土地實係乙○○、周國維 (按上訴人前與王清標共同買
    受土地，再將土地分割為三義股及台北股，三義股部分原另有代表人周國維，因
    周國維已死亡，由上訴人代表三義股與台北股及建商協議，見原審卷第五三頁上
    訴人簽署之切結書)建築完成時，乙方應得之土地，應過戶給乙方，甲方  (即被
    上訴人) 不得有任何異議。」按兩造係因與國鉅公司合建房屋，為就如何提供土
    地並分配房屋及出售房屋之價金而簽訂上開協議書，此觀該協議書第二、三、四
    條之規定自明。兩造在簽訂此協議書之前，並無與其他建商合建房屋情事，為兩
    造所不爭執，則該協議書第一條所稱「該土地實係．．．建築完成時，乙方應得
    之土地」，自係指與國鉅公司合建完成時應分由上訴人取得之土地而言，難認係
    陳述過去之事實及約定。又上訴人與王清標已將共同出資購買之多筆土地分割為
    三義股及台北股，約定各自經營，此為兩造不爭之事實，被上訴人辯稱上訴人與
    王清標嗣為與國鉅公司合建房屋，再將之合併云云，無非以上訴人簽署之切結書
    第二條記載：「．．．現因處理三義股之土地，全與台北股再重新複合，與國鉅
    建設合建房屋出售．．．」等語為憑，然依上開兩造簽訂之協議書第二條約定：
    「甲方提供三義鄉○○段四八三．．．等廿筆地號計一四二九五平方公尺約四三
    二四．二三坪。乙方提供三義鄉○○段四八三之二八、四八三之三○號等二筆地
    號計三六九八平方公尺約一一一八．六五坪予國鉅建設合作整體規劃設計。」上
    訴人顯然係自行提供由其經營之三義股土地，而非將之與王清標經營之台北股土
    地合併，再共同提供與國鉅公司合建房屋。上開切結書所載，無非指三義股土地
    將與台北股土地一併被提供與國鉅公司合建房屋。被上訴人既未提出積極證據證
    明上訴人與王清標已將原已分割之土地合併，被上訴人辯稱上訴人與王清標為上
    開合併後土地之共有人，共同與被上訴人存在信託關係云云，即非可採。系爭八
    筆土地為三叉段四八三之二八、四八三之三○號土地之建築餘地，為被上訴人所
    不爭執，並有土地登記簿謄本在卷可稽。該八筆土地既係上訴人信託登記予被上
    訴人者，上訴人已委託鍾開榮律師向被上訴人為終止信託之意思表示，有律師函
    在卷可證  (原審卷第五四頁)，被上訴人對於已收受該信函並不爭執，兩造信託
    關係應已終止。至於上訴人主張被上訴人違反約定，未與國鉅公司合建房屋，而
    與其他人合建房屋等事由，不論是否屬實，對於兩造信託契約已經終止之效力不
    生影響。從而上訴人本於兩造之協議及終止信託關係後之信託物返還請求權，按
    其提供土地合建房屋之比例即百分之二二點五，請求被上訴人移轉系爭八筆土地
    應有部分各0000000分之二九四三四五，即非無據。原審就此部分為上訴
    人敗訴之判決，容有未洽。上訴意旨就此部分，指摘原判決不當，求予廢棄改判
    ，為有理由。
據上論結，本件上訴為有理由，依民事訴訟法第四百四十九條第一項、第七十八條、
第八十五條第一項前段，判決如主文。
中      華      民      國    八十九    年      十二      月    十二    日
                                      民事第十四庭
                                          審判長法  官  張  劍  男
                                                法  官  蘇  芹  英
                                                法  官  陳  筱  珮
右正本係照原本作成。
如不服本判決，應於收受送達後二十日內向本院提出上訴書狀，其未表明上訴理由者
，應於提出上訴後二十日內向本院補提理由書狀（均須按他造當事人之人數附繕本）
上訴時應提出委任律師或具有律師資格之人之委任狀；委任有律師資格者，另應附具
律師及格證書及釋明委任人與受任人有民事訴訟法第四百六十六條之一第一項但書或
第二項（詳附註）所定關係之釋明文書影本。
中      華      民      國    八十九    年      十二      月    十三    日
                                                書記官  紀  昭  秀
附註：
民事訴訟法第四百六十六條之一（第一項、第二項）：
對於第二審判決上訴，上訴人應委任律師為訴訟代理人。但上訴人或其法定代理人具
有律師資格者，不在此限。
上訴人之配偶、三親等內之血親、二親等內之姻親，或上訴人為法人、中央或地方機
關時，其所屬專任人員具有律師資格並經法院認為適當者，亦得為第三審訴訟代理人
。


司法院資訊處製作；財團法人民間司法改革基金會備份。
